【裁判字號】    95,婚,366
【裁判日期】    951214
【裁判案由】    履行同居
【裁判全文】
臺灣彰化地方法院民事判決  95年度婚字第366號
原      告  乙○○
被      告  甲○○
上列當事人間請求履行同居事件，於民國95年11月30日言詞辯論
終結，本院判決如下：
    主      文
被告應與原告同居。
訴訟費用由被告負擔。
    事實及理由
一、原告主張：
(一)被告甲○○自民國（下同）95年03月15日上午無故離家，杳
    無信息，原告向福興鄉調解委員會申請調解，被告亦不到場
    ，被告漠視家庭存在。按夫妻互負同居義務，原告爰依民法
    第1001條規定提起本訴，並聲明：(1)被告應與原告同居。(2)
    訴訟費用由被告負擔。
(二)對被告抗辯之意見陳述：
  1.原告與其父母未聯合將被告趕離住處及要求被告父母帶回。
    是被告經常要求離婚。95年3月14日伊帶被告去產檢，原告
    幫被告出二千多元，醫生說被告懷孕貧血，原告帶被告去吃
    牛排，後錢不夠買營養品，所以先請被告出。營養品以前都
    是在鹿港買的，錢都是伊出的。被告每天作事不多，大多在
    休息，且午睡到三點多才起來，過沒多久，又說要運動，晚
    上七點多又說要休息，被告說整天在看顧雜貨店並不實在。
  2.原告知悉被告回娘家，期間未以電話聯繫請求被告返家，惟
    伊有聲請調解，被告都未來調解。就算原告去被告娘家要求
    被告回來，被告也不回來。被告經常要求原告把找回來的錢
    不用繳給父母，自己收起來就好。原告父親每月給被告一萬
    元，被告還嫌不夠，甚至被告還嫌原告母親亂煮。
  3.兩造曾經有協議在外工作租屋，但原告父母年紀大，需要原
    告在家幫忙，被告可以在外面工作，但不同意住外面居住。
    被告沒有打電話給原告，不知道小孩出生，原告有託人去問
    ，但僅知悉被告去醫院檢查。被告回娘家時，有拿魚翅和營
    養品給被告。今年二月間被告及其父母叫我們不要去他們家
    。至於離婚協議書係原告的筆跡，因被告於95年5月14日打
    電話到原告家談離婚的事。
  4.原告現無能力在外租屋支付額外支出，被告已生下一女亟需
    人照料，被告當庭將子女交付原告，但原告認兩造係夫妻，
    仍請求被告返家履行同居義務。上次庭期驗DNA部分是原告
    父親說的，原告沒有說，原告是小孩的父親。
二、被告抗辯：
（一）被告否認原告主張前述事實。兩造於94年6月間結婚，被
      告已懷孕中，預產期為95年8月27日。95年3月14日，兩造
      因是否出錢幫被告購買懷孕營養品一事互為爭執，結果都
      是被告支付，同月15日凌晨二時，原告父親即自被告房內
      摔東西並嚴厲指責，甚至辱罵胎兒等語，當日早上隨即將
      被告趕離家門。被告不得已暫住娘家。不數日，原告要求
      離婚並提出離婚協議書，惟為被告所拒。
（二）又被告嫁至原告，因原告自營雜貨事業造成被告不適應，
      且公婆冷漠對待，致被告懷孕期間無原告關心與照顧。另
      被告自返回娘家待產後，原告全無聞問，被告醫院產檢，
      原告亦不曾陪同。被告孕期六個月，電請原告外出購買育
      嬰用品，仍遭原告拒絕。本件原告及其家人未曾將被告視
      為己出，自被告懷孕後亦同，原告現戶籍所在地並非適合
      履行同居之住所甚明。於95年3月15日，原告及其家人趕
      被告出門，不久又要求簽立離婚協議，在原告未提供適合
      履行同居住所及有履行同居之意思前，自應認被告有正當
      理由。並聲明：如主文所示。
（三）對原告抗辯之意見陳述：
    1.被告有收到調解通知，因懷孕無法騎機車過去。被告沒有
      證據證明遭原告趕回娘家，但原告此期間之作為，被告不
      想回家。被告受到精神虐待，原告及其家人不當伊當成一
      家人。原告家人每天查勤伊幾點起床，伊都早上五、六點
      起床，八點下樓。
    2.兩造當初協議不拿家裡錢，兩人到外面工作並在外租屋，
      假日時返家，但原告不要。自從伊生產後，原告不聞不問
      ，生產及小孩的費用都不管。伊沒有告知被告即將生產，
      但大約五月份時，伊有電話聯繫原告說伊快生產時要原告
      買些小孩的東西過來。伊以電話聯繫原告二、三次。伊生
      產是在95年8月21日，原告連一通電話也沒有打來。
    3.原告上次開庭時，伊有要求驗DNA，原告這樣懷疑，伊不
      敢回去。
三、本院判斷之論述：
（一）原告主張兩造結婚，被告於95年3月15日因細故爭執而離
      家，後原告知悉被告返回娘家待產，原告即向調解委員會
      請求被告返家履行同居，惟被告屢拒調解，為此原告依法
      提起訴訟等語，固據其提出戶口名簿、調解不成立證明書
      影本各一份為證，並於本院陳稱：被告主張其整天在看顧
      雜貨店，並不實在。被告未曾電話聯繫伊關於子女出生一
      事。95年2月間，被告及其父母叫伊不要去被告家。原告
      目前無能力在外租屋支付額外費用，且有一女亟需人照料
      等語。被告固坦承伊於上述時間離去原住居所，迄未返回
      與原告同居之事實，並以原告及其父母未重視被告，並驅
      趕被告離開，伊對原告及其父母不公平對待忍耐，且原告
      對被告懷孕生產全無聞問，原告種種行為，令被告身心俱
      疲，其有正當理由不與原告同居云云，並提出孕婦健康手
      冊影本、原告親寫協婚協議書影本等為證。
（二）按夫妻互負同居之義務，除有不能同居之正當理由外，不
      得拒絕與他方同居，民法第1001條定有明文。所謂有不能
      同居之正當理由，並不限於夫妻之一方有經常或慣行毆打
      他方之情形，即其精神受虐待而不堪同居，或一方之行為
      使他方心生畏懼致不敢同居，或一方苟未能受他方適當的
      尊重，致人格受嚴重損害，有暫時分居必要時，均為不能
      同居之正當理由（參照最高法院八十年年度台上字第一八
      六四號判決）。換言之，即指夫妻有不堪同居或不宜同居
      之事由，而此事由，屬於客觀上之情事，並非指個人主觀
      上獨特感受之事由。
（三）又按夫妻之住所，由雙方共同協議之；未為協議或協議不
      成時，得聲請法院定之。法院為前項裁定前，以夫妻共同
      戶籍地推定為其住所。民法第1002條著有明文。查兩造於
      94年6月間結婚後，至95年03月15日被告返回娘家前，被
      告雖住於彰化縣福興鄉○○村○○路23號，並設籍於上址
      處，然被告於本院辯稱：伊曾與原告協議，不要拿原告父
      母家裡錢，兩造到外面工作，可以租房子一起住，假日時
      回家，但原告不要，原告要在家裡開雜貨店等語；原告於
      本院陳稱：被告確曾提過上開意見，但伊父母年紀大且兒
      子只有伊一人，伊要回家幫忙，被告可以去外面工作，可
      是被告不要，伊不同意住外面等語。足見兩造對於共同住
      所地曾協議過，但迄今仍協議不成，因此本件兩造在協議
      成立或聲請法院裁定住所之前，依上開規定，推定上址處
      所為兩造之住所。次查，原告主張：被告於95年03月15日
      離開上開住所地，迄未返家居住等情，亦為被告自認在卷
      ，堪認屬實無訛。然被告抗辯伊不返回上址處所，係因原
      告及其父母未重視被告，並驅趕伊離開及不公平對待，故
      有正當理由不履行同居義務等語。惟原告否認有此事實，
      且被告並未能提出具體事證以佐其說，自難認被告返回娘
      家係遭原告或原告父母驅趕離去為真正。而被告懷孕期間
      ，返回其較熟悉之娘家環境待產生子，此為兩造所不爭執
      之事項，故此措施乃被告個人選擇認為對其情緒穩定，有
      助胎兒成長，並無不當，但此種選擇係暫時性措施，尚不
      得作為不履行同居之正當事由。再被告於本院抗辯：伊生
      產及小孩費用，原告均不聞不問，且返回娘家後，約今年
      （95年）05月間，伊打電話給原告表示伊快生產時，要原
      告買一些孩子東西過去，曾說過二、三次，最後一次是在
      今年06月間說的，但原告一通電話也沒有打給伊，而伊沒
      有叫原告不可以來找伊等語。原告於本院表示：（問：你
      太太（被告）回娘家後，關於你太太及小孩的生活費用，
      你是如何處理的？）答：那是他們家人把她（被告）帶回
      （娘）家的，不是我趕她回去的，她要回去的時候，我有
      拿魚翅還有營養品讓她帶回家。於今年02月間，被告與被
      告父母叫我們不要去他們家。」等語。然查被告懷孕返回
      娘家居住，係於95年03月15日才返回娘家待產，於前述甚
      明，故原告主張被告返回娘家待產期間，不讓原告前往照
      顧或關心被告懷孕狀況云云，自無所據，不足採信。堪認
      被告上述辯解之情，自可採信。又本院95年09月21日言詞
      辯論期日，被告當庭將兩造所生之子女交由原告接回扶養
      ，並為原告同意帶回，有本院筆錄在卷可參。然被告辯稱
      ：原告於本院95年09月21日庭期，懷疑小孩身分，說要驗
      DNA，原告及原告父母這樣懷疑被告，要被告如何回去同
      居等情，原告回稱：伊沒有說要驗DNA，是伊爸爸（當庭
      ）說的等語。由上推見，足認被告因與公婆（原告父母）
      同住一處，造成彼等相處方式、生活態度與適應、溝通模
      式等方面發生衝突，使被告畏懼返回上址與原告同居，然
      上述之情，無非被告與原告父母間之衝突、磨擦，原告確
      無法居間排解或有所適從，且加上被告個人主觀感受、情
      緒容忍度之不同所致，但尚不得據以作為拒絕與原告履行
      同居之正當理由。從而，原告依第1001條規定請求履行同
      居，於法非無不合，應予准許。
（四）惟兩造雖設籍彰化縣福興鄉○○村○○路23號即原告父母
      處所，是否為兩造約定住所，兩造已有所爭議而協議不成
      ，加上實際住於該上址一段期間，亦有上述衝突，是以本
      院認為上址彰化縣福興鄉○○村○○路23號，已不適合作
      為兩造之履行同居處所，兩造仍應協議決定上址附近處所
      或其他適當處所作為兩造履行同居住所，或聲請法院裁定
      之。，如原告仍執以「上址」為履行同居處所，被告如予
      拒絕，尚難認無正當理由，併此敘明。
五、本件為判決之基礎已臻明確，兩造其餘攻擊及防禦方法，均
    於判決之結果不生影響，毋庸一一論列，併此敘明。
六、訴訟費用負擔之依據：民事訴訟法第78條。
中    華    民    國    95    年    12    月    14    日
                        家事法庭法  官  張德寬
以上正本係照原本作成
如對本判決上訴應於判決送達後20日向本院提出上訴狀
中    華    民    國    95    年    12    月    14    日
                                書記官  林政佑


司法院資訊處製作；財團法人民間司法改革基金會備份。
